【裁判字號】    98,消債更更,1
【裁判日期】    990118
【裁判案由】    更生事件
【裁判全文】
臺灣士林地方法院民事裁定           98年度消債更更字第1號
聲  請  人
即  債務人  甲○○
代  理  人  詹豐吉律師
上列當事人聲請更生事件，本院裁定如下：
    主  文
聲請人更生之聲請駁回。
聲請費用由聲請人負擔。
    理  由
一、本件聲請意旨略以：聲請人目前任職於臺北市政府環保局，
    擔任清潔隊員之工作，每月收入約新臺幣（下同）4 萬元。
    聲請人於民國95年間依照中華民國銀行公會會員辦理金融案
    件無擔保債務協商機制與金融機構成立協商（下稱95協商）
    ，協商條件為96期、0 利率、每月還款2 萬2,726 元。聲請
    人當時每月薪資4 萬元，原能償還債務，詎遭其他民間債權
    人聲請強制執行，致使薪資遭扣押3 分之1 ，因而無法負擔
    協商金額，且又因薪資轉帳帳戶銀行（即台北富邦銀行）實
    行抵銷之結果，亦使聲請人目前毫無收入，難以維持最低生
    活水準。是聲請人確有不可歸責於己之情事致履行協商條件
    顯有重大困難，且聲請人無擔保或無優先權之債務總額未逾
    1,200 萬元，復未經法院裁定開始清算程序或宣告破產，為
    此聲請更生云云。
二、按債務人與金融機構協商成立者，不得聲請更生或清算，但
    因不可歸責於己之事由，至履行顯有重大困難者，不在此限
    。本條例施行前，債務人依金融主管機關協調成立之中華民
    國銀行公會會員辦理消費金融案件無擔保債務協商機制與金
    融機構成立之協商，準用前項之規定，消費者債務清理條例
    （下稱消債條例）第151 條第5 項、第6 項分別定有明文。
    又按債務人不能清償債務或有不能清償之虞者，得依本條例
    所定更生或清算程序，清理其債務，同條例第3 條定有明文
    。另按聲請更生或清算不合程式或不備其他要件者，法院應
    以裁定駁回之，但其情形可以補正者，法院應定期間先命補
    正，復為同條例第8 條所明定。再按，債務人經法院通知，
    無正當理由而不到場，或到場而不為真實之陳述，或拒絕提
    出關係文件或為財產變動狀況之報告者，應駁回其更生之聲
    請，本條例第46條第3 款定有明文。且依該條之立法理由說
    明可知，更生程序係為保障有更生誠意之債務人而設，若債
    務人不配合法院而為協力行為，或有不真實之陳述，即得認
    其無聲請更生之真意，已無加以保護之必要。
三、查聲請人所主張之上開事實，除不可歸責於己致履行協商顯
    有重大困難之事由外，業據提出95至97年度綜合所得稅各類
    所得資料清單〈見本院97年度消債更字第831 號卷（下稱本
    院卷一）第23、24、89頁〉、財產歸屬資料清單（見本院卷
    一第25頁）、無擔保債務還款計畫及財團法人金融聯合徵信
    中心當事人綜合信用報告－債務清理條例前置協商專用債權
    人清冊（見本院卷一第38至40頁）、勞工保險被保險人投保
    資料表（見本院卷一第49、50頁）、薪資轉帳帳戶影本〈見
    本院卷一第51頁、本院98年度消債更更字第1 號卷（下稱本
    院卷二）第49至54、81至83頁〉、薪資單影本（見本院卷一
    第52、53頁、卷二84至88頁）、華民國銀行公會會員辦理金
    融案件無擔保債務協商機制協議書（見本院卷二第71頁）等
    為證，堪信為真實。茲本件應審酌者，乃聲請人是否有不可
    歸責於己之事由致履行協商條件顯有重大困難之情事。本院
    以：
  (一)聲請人自89年起迄今均任職於臺北市政府環境保護局，其95
    年平均每月收入為4 萬9,925 元，96年平均每月收入為4 萬
    9,277 元，97年平均每月收入為4 萬9,067 元，此有上開勞
    工保險被保險人投保資料表、95至97年度綜合所得稅各類所
    得資料清單，在卷可稽。另經本院職權函查聲請人98年全年
    度應領薪資（包含97年考績獎金及年終獎金），每月平均約
    為4 萬7,064 元，此有臺北市政府環境保護局提供之98年度
    全年薪資單，附卷可參（見本院卷二第95至101 頁）。
  (二)又聲請人於95年毀諾當時每月薪資約為4 萬9,925 元，扣除
    聲請人自陳每月支出1 萬1,500 元及聲請人陳報之每月負擔
    扶養費7,500 元（見本院卷二第43頁）後，尚餘3 萬92 5元
    。另依聲請人98年度每月平均薪資（加計各項獎金後）4 萬
    7,064 元，扣除上開必要支出後，仍餘2 萬8,064 元，皆足
    敷負擔該筆協商金額2 萬2,726 元，並無履行協商條件顯有
    重大困難之情事。
  (三)次查，聲請人於聲請時自陳，其因遭民間債權人扣薪，致其
    履行協商條件顯有困難，是本院於98年9 月24日命其陳報於
    何時起遭民間債權人扣薪？債務人於98年10月15日陳報狀中
    答覆：「該等債權人均係債務人好友，亦明白債務人處境，
    雖不至於免除債務人之債務，但迄今仍未有人對債務人採取
    法律行動，甚至強制執行債務人財產」，此有本院民事裁定
    及聲請人陳報狀（見本院卷二第75、78頁），附卷可稽。足
    徵聲請人於聲請時陳述其毀諾係因民間債權人扣薪所致，有
    陳述不實之嫌，其雖非到場而為不實陳述，惟為貫徹本條例
    第46條立法精神，應認書面陳述不實亦屬無更生之誠意，已
    無保護之必要。
  (四)至聲請人自陳其薪資遭台北富邦銀行抵銷，致使其毫無收入
    ，而無法維持最低生活水準乙節。經查，係因聲請人於95年
    9 月20日起未依約履行協商條件，台北富邦銀行於同年月25
    日就其設於該行之薪資帳戶行使抵銷權，此有本院公務電話
    查詢紀錄表、台北富邦銀行陳報狀（見本院卷二第90、91頁
    ），在卷可參。且台北富邦銀行針對聲請人信用卡債權部分
    ，係於96年2 月、7 月、8 月、10月行使抵銷權，另信用貸
    款債權行使抵銷權乃自97年6 月起，迄98年3 月本院為保全
    處分裁定為止，是聲請人縱因此於96年2 月至98年3 月間，
    履行協商內容顯有重大困難，亦係因其可履行協商內容不履
    行所致，非屬不可歸責於己之事由。另就台北富邦銀行自98
    年4 月起，即未再對聲請人行使抵銷權，是其所陳因薪資遭
    抵銷致使其毫無收入，而無法維持最低生活水準之情事亦不
    復存在。綜上所述，聲請人主張其因不可歸責於己之事由，
    致履行協商條件顯有重大困難云云，尚非可採。
  (五)另銀行公會針對95協商後毀諾之債務人，已提供「個別協商
    一致性方案」。為使聲請人債務得以徹底解決，早日獲得經
    濟生活重生，同時取得全體債權人與債務人間利益平衡，或
    可循上開途逕，與最大債權銀行再次協商，併此敘明。
四、綜上，聲請人既曾與最大債權金融機構成立95協商，又無不
    可歸責於己之事由致履行協商條件顯有重大困難，其向本院
    聲請更生，揆諸上開規定，自應駁回本件更生之聲請，爰裁
    定如主文。
中    華    民    國    99    年    1     月    18    日
                  民事第二庭  法      官  方彬彬
上為正本係照原本作成。
如不服本裁定，應於裁定送達後10日內，以書狀向本院提出抗告
，並繳納抗告費新臺幣1千元。
中    華    民    國    99    年    1     月    18    日
                              書  記  官  羅伊安

司法院資訊處製作；財團法人民間司法改革基金會備份。
